臺灣高等法院高雄分院民事判決　　　　　95年度重上字第74號
上　訴　人　和旺聯合實業股份有限公司
即被上訴人
法定代理人　丙○○
訴訟代理人　丁○○
　　　　　　陳明宗律師
　　　　　　吳賢明律師
　　　　　　王進勝律師
上 一 人
複代理人　　黃淑芬律師
被上訴人　　國城建設股份有限公司
即上訴人
法定代理人　戊○○
訴訟代理人　甲○○
　　　　　　乙○○
　　　　　　江大寧律師
上列當事人間請求損害賠償等事件，兩造對於民國95年8 月10日
臺灣高雄地方法院93年度重訴字第608 號第一審判決各自提起上
訴，本院於96年5 月16日言詞辯論終結，判決如下：
    主      文
兩造上訴均駁回。
第二審訴訟費用由兩造各自負擔。
    事實及理由
一、查上訴人和旺聯合實業股份有限公司（下稱和旺公司）之法
    定代理人已變更為丙○○，丙○○具狀聲明承受訴訟，經核
    並無不合，應予准許，合先敘明。
二、上訴人和旺公司起訴主張：和旺公司於民國90年10月15日與
    對造上訴人國城建設股份有限公司（下稱國城公司）及訴外
    人東亞建築經理股份有限公司（下稱東亞公司）簽立契約書
    ，約定由和旺公司提供坐落在高雄縣鳥松鄉○○段316 、39
    7 、401 、481 、482 地號共5 筆土地（下稱系爭土地），
    國城公司提供興建相關資金，東亞公司則提供建築經理及信
    託管理服務，而合作興建房屋。和旺公司於簽訂契約後即移
    交系爭土地、建築執照及圖說，並將系爭土地信託登記予東
    亞公司，詎國城公司於91年3 月29日取得萬通商業銀行股份
    有限公司（下稱萬通銀行）營建融資之額度許可後，竟未依
    約於90個日曆天內開工興建，和旺公司乃依系爭合建契約第
    13條第2 項之約定，於92年7 月16日通知國城公司解除契約
    。國城公司於和旺公司解除契約後，向和旺公司表示希望有
    優先承購系爭土地之機會，和旺公司基於商業情誼，遂於92
    年10月2 日出具同意書予國城公司，嗣於92年底，和旺公司
    恰有處分系爭土地之機會，即依約於92年12月1 日通知國城
    公司優先承購，惟國城公司並未依約按同一條件與和旺公司
    簽約，和旺公司乃將系爭土地於93年2 月6 日出售予他人。
    國城公司既有違反系爭契約第8 條第3 項之情形，和旺公司
    自得依系爭契約第13條第1 項之約定，向國城公司請求計算
    至解約日止之工期延誤罰款共新台幣（下同）1 億814 萬97
    14元，惟和旺公司僅先請求其中之1100萬元等情，求為判決
    ：國城公司應給付和旺公司1100萬元，及自起訴狀繕本送達
    之翌日起至清償日止，按週年利率5%計算之利息。（原審為
    和旺公司敗訴之判決，和旺公司聲明上訴）。和旺公司於本
    院聲明：(一)原判決廢棄。(二)國城公司應給付和旺公司1100萬
    元，及自起訴狀繕本送達之翌日起至清償日止，按週年利率
    5%計算之利息。
三、上訴人國城公司則以：兩造與東亞公司確有簽立系爭契約，
    約定以對造上訴人和旺公司於88年10月25日所取得之建造執
    照為基礎，經雙方完成變更設計後之內容興建房屋。嗣因和
    旺公司建築容積率計算錯誤，致無法變更設計據以開工興建
    ，國城公司雖屢督促和旺公司儘速進行，和旺公司卻一再推
    託，並表示因房地產不景氣，興建完成後恐仍無法清償銀行
    貸款，而要求國城公司配合延緩本件建築案之進行，國城公
    司為避免和旺公司在本件建築案興建完成前擅自移轉系爭土
    地，遂要求和旺公司出具國城公司就系爭土地有優先購買權
    之同意書。詎和旺公司於未向國城公司說明系爭土地出售之
    實際條件下，擅自將系爭土地出售他人，且將興建建照於93
    年10月13日廢止，致系爭契約無法履行，故系爭契約係因可
    歸責於和旺公司之事由致無法履行，和旺公司訴請國城公司
    賠償顯無理由。又國城公司並未收受和旺公司於92年7 月16
    日所寄發之解約函，且縱認該解約函有送達國城公司，因系
    爭契約第8條第3款所稱動工興建期間，應自國城公司取得營
    建融資且建照完成變更設計後起算，本件建照既未能完成變
    更設計，自無所謂國城公司未於90天內動工興建可言，故和
    旺公司解約亦不合法等語，資為抗辯，並聲明駁回和旺公司
    之上訴。。
四、上訴人國城公司並於原審提起反訴，主張：國城公司與和旺
    公司訂立系爭契約後，即依約給付東亞公司信託報酬200 萬
    元，並為履行系爭契約而支付宏莊公司規劃設計費100 萬元
    。詎和旺公司竟於93年2月6日將系爭土地出賣予欒和龍，並
    將之移轉登記予欒和龍指定之登記名義人即訴外人林蔡慶，
    更於同年10月13日將系爭建造執照廢止，致國城公司無法繼
    續履約。和旺公司既已將系爭土地移轉與他人，並將興建基
    礎之系爭建照廢止，顯已無法依債之本旨提出給付，本件實
    因可歸責於和旺公司之事由致給付不能，國城公司因此受有
    上開信託報酬及規劃設計費共300 萬元之損害。至國城公司
    收受和旺公司出具系爭土地優先購買同意書，係為確保契約
    之繼續履行。又系爭契約係三方簽訂，若認有合意解約，東
    亞公司合意解約之意思表示何在等情，爰依民法第226 條之
    規定及系爭合建契約第13條第3 項之約定，求為判決：和旺
    公司應給付國城公司300 萬元，及自反訴狀繕本送達之翌日
    起至清償日止按年利率5%計算之利息。（原審就國城公司之
    反訴為國城公司敗訴之判決，國城公司聲明上訴）。國城公
    司於本院聲明：(一)原判決廢棄。(二)和旺公司應給付國城公司
    300 萬元，及自反訴狀繕本送達之翌日起至清償日止按年利
    率5%計算之利息。
五、和旺公司對國城公司之反訴，則以：和旺公司於兩造簽訂系
    爭契約後即依約提供建造及土地交由國城公司興建房屋，且
    兩造係約定國城公司應於營建融資核准後90個日曆天內正式
    動工興建，詎國城公司自91年3 月29日取得建築融資後仍遲
    遲不肯開工，和旺公司只得與國城公司解約，國城公司亦同
    意解除爭系契約，並持有關土地所有權狀等文件交還和旺公
    司。系爭契約既已解除，則和旺公司將系爭土地出售他人並
    廢止系爭建造執照即不可歸責和旺公司，國城公司請求和旺
    公司賠償信託報酬及規劃設計費共300 萬元即無理由等語，
    資為抗辯，並聲明駁回國城公司之上訴。
六、兩造不爭執之事項：
  (一)兩造與訴外人東亞公司於90年10月15日簽立系爭契約，約定
    由和旺公司提供系爭土地，國城公司提供興建相關資金，東
    亞公司則提供建築經理及信託管理服務，而合作興建房屋。
    且約定東亞公司之報酬總計為1400萬元，由兩造各負擔2 分
    之1 ，給付方式為：於系爭合建契約簽訂時給付100 萬元，
    國城公司申貸營建融資核准時給付300 萬元，國城公司正式
    動工時給付300 萬元，透天部分結構體完成時給付200 萬元
    ，大樓部分結構體完成時給付200 萬元，申請使用執照時給
    付200 萬元，東亞公司返還信託財產或全案結案時給付100
    萬元，有系爭合建契約可證（原審卷一第5 至14-1頁）。
  (二)國城公司已於91年3 月29日，就系爭合建案取得萬通銀行營
    建融資之額度核准，但實際上並未撥款，有萬通商業銀行高
    雄分行企金中心91年3 月29日萬通高雄企金91授字第104 號
    函為證（原審卷一第201 頁）。
  (三)兩造於91年6 月27日與宏莊工程顧問有限公司（下稱宏莊公
    司）簽立委任契約，委託宏莊公司處理系爭合建案之規劃設
    計事宜，約定設計費用為300 萬元，由國城支付，有委任契
    約書1 份為證（原審卷一第174 至177 頁）。
  (四)和旺公司於92年10月2 日出具同意書予國城公司，同意於系
    爭土地有交易機會時，國城公司有以相同條件優先承買之權
    利，國城公司並於同日將系爭土地之所有權狀正本全數返還
    予和旺公司，有同意書在卷可稽（原審卷一第18頁）。
  (五)和旺公司於93年2 月6 日將系爭土地出賣予訴外人欒和龍，
    並移轉登記完畢，進而於同年10月13日申請廢止系爭合建案
    之建築執照，有不動產買賣契約書、土地登記謄本、高雄縣
    政府建設局93年10月13日建局管字第0931031354號函可證（
    原審卷一第91至99頁）。
  (六)迄至和旺公司申請廢止系爭合建案之建築執照為止，國城公
    司均未正式動工興建。
  (七)國城公司就系爭合建案已給付東亞公司信託報酬200 萬元，
    另給付宏莊公司規劃設計費100 萬元，有臺灣土地銀行入戶
    電匯申請書1 張、統一發票2 張、請款單2 份、委任契約書
    1 份為證（原審卷一第87至90頁、第174 至177 頁）。
七、本件應審究者為：(一)和旺公司主張國城公司違反系爭契約第
    8 條第3 項正式動工之約定，乃依系爭契約第13條第2 項解
    除系爭契約，並依系爭契約第13條第1 項之約定，請求國城
    公司給付工期延誤之罰款，是否有理由？(二)兩造是否已合意
    解除系爭契約？(三)國城公司依民法第226 條規定及系爭合建
    契約第13條第3 項之約定，請求和旺公司賠償已支付之信託
    報酬200 萬元及規劃設計費100 萬元共300 萬元，是否有理
    由？茲分述如下：
  (一)和旺公司主張國城公司違反系爭契約第8條第3項正式動工之
    約定，乃依系爭契約第13條第2 項解除系爭契約，並依系爭
    契約第13條第1 項之約定，請求國城公司給付工期延誤之罰
    款，是否有理由？
  1.系爭契約第8條第3項固載明：「正式動工：甲方（即國城公
    司）同意自獲核准營建融資日起90個日曆天內正式動工興建
    。」，惟「甲方（即國城公司）同意依乙方（即和旺公司）
    於88年10月25日領得之建造執照（88高縣建局建管字第1966
    號）為基礎，經雙方完成變更設計後之內容，出資興建完工
    。」，為系爭契約第1條第2項所明定，且兩造對於當初係約
    定須以變更設計後之內容進行興建，並不爭執（原審卷二第
    354 頁），堪認於兩造訂立系爭契約時，對於無法依和旺公
    司原先取得之建造執造完成系爭合建案，而有辦理變更設計
    之必要，且國城公司須依變更設計後之建造執照內容進行興
    建，即國城公司所應興建之標的為符合變更設計內容之建物
    等情，確已達成合意。系爭契約所依據之建造執照既有辦理
    變更設計之必要，且國城公司負有依此變更設計後之內容進
    行興建之義務，加以原建造執照之興建內容為別墅，變更設
    計後之內容為部分別墅部分大樓，此變更設計已影響主要結
    構、設備等，不能一邊辦理變更設計，一邊動工，須先辦理
    變更設計核准後才可以動工等情，業據證人即辦理本件變更
    設計之建築師黃秀莊到庭結證明確（原審卷一第187至190頁
    ），則國城公司於系爭建造執照之變更規劃設計完成前，顯
    無從進行興建，須俟建照辦理變更設計完成後始得據以進行
    興建事宜。
  2.況且，依系爭契約第9 條之約定，國城公司須依建管機關核
    准之設計施工圖說施工，則於系爭建造執照之變更規劃設計
    完成並經建管機關核准前，國城公司實無從施工，由此足證
    系爭建造執照辦理變更設計完成乃國城公司動工興建之必要
    條件。雖系爭契約第8條第3項約定國城公司同意自獲核准營
    建融資日起90個日曆天內正式動工興建，惟因系爭建造執照
    於訂立系爭契約之初即有辦理變更設計之必要，且國城公司
    須俟系爭建造執照辦理變更設計完成後始得據以興建，故尚
    不得僅以國城公司未於獲核准營建融資日起90個日曆天內正
    式動工興建，即認國城公司違反正式動工之義務，而須視系
    爭建造執照是否辦理變更設計完成而定。和旺公司主張國城
    公司未於獲核准營建融資日起90個日曆天內動工，即屬違反
    動工義務云云，尚屬無據，國城公司抗辯須系爭建造執照變
    更設計完成後始負有正式動工興建之義務等語，堪予採信。
  3.和旺公司主張依系爭契約第8條第3項之約定，國城公司應於
    獲核准營建融資日起90個日曆天內正式動工興建，故國城公
    司應於此期間內完成系爭建造執照之變更設計，否則即屬以
    不正當行為阻止動工條件成就云云。惟查，國城公司雖已於
    91年3 月29日就系爭合建案取得萬通銀行營建融資之額度核
    准，然兩造係迄至91年6 月27日始與宏莊公司簽立委任契約
    ，正式委託宏莊公司處理系爭合建案之規劃設計，為兩造所
    不爭執；另兩造迄至91年8 月仍召開會議，討論建築設計之
    修改、圖面設計之修正事宜，且宏莊公司人員於91年9 月28
    日始提出規劃報告書等情，亦有兩造所不爭執之育才段規劃
    會議紀錄在卷可稽（原審卷二第443至464），且經證人即宏
    莊公司建築師黃秀莊到庭證述明確。則由兩造於91年6 月27
    日始正式委託宏莊公司進行系爭合建案之規劃設計，且迄至
    91年8 月止，仍召開會議討論建築設計、圖面設計之修改事
    宜，宏莊公司人員亦係於兩造最後一次召開討論會1 個多月
    後之91年9 月28日始提出規劃報告書，應足認迄至宏莊公司
    提出規劃報告書提出時止，系爭合建案之變更設計仍處於討
    論階段而未定案，且如國城公司應於獲核准營建融資日起90
    個日曆天內完成系爭建造執照之變更設計，而國城公司早於
    91年3 月29日即取得萬通銀行營建融資之額度核准，何以和
    旺公司於91年6 月27日仍願與國城公司共同委託宏莊公司進
    行系爭合建案之規劃設計。至證人黃秀莊雖證稱：我們經過
    與國城公司多次討論後，就完成開放空間報告書，交給國城
    公司，但我們把報告書交給國城公司之後就沒有消息了云云
    ，惟查，委託宏莊公司處理系爭合建案之規劃設計事宜，係
    兩造所委任，自應由兩造就變更設計規劃修改意見達成一致
    始可，此亦有國城公司覆和旺公司函說明：「二、惟查本案
    建築設計者宏莊公司為貴公司所覓，並共同委託設計，雖約
    定費用由我方支付，但本案之規劃建物之平面圖、立面圖、
    庭園景觀，貴方均參與審核，現設計進度至第二項擬定草圖
    及概略說明階段，第三項之繪製建造圖及製作開放空間報告
    書，尚非短期內能執行完成。三、今我方均依約支付委託設
    計費，並已催促宏莊公司速完成委託處理任務，為期盡速動
    工，請貴公司在利害關係人立場，就近督促宏莊公司盡速完
    成貴我委任之事務。」有國城公司91年11月8 日91年度國法
    字第05271 號函可稽（原審卷二第394 、395 頁），足見變
    更設計規劃無法定案，尚不能認為係國城公司藉故不完成系
    爭建照變更設計。證人吳富國雖證稱：我個人覺得國城公司
    較有主導權，因在討論過程中，即使我們與和旺公司已討論
    出初步方案，亦要得到國城公司認同才可定案，於建築市場
    上言係一般常態云云，亦僅能證明國城公司係積極參與系爭
    建照之變更設計，不能證明國城公司有決策主導權，而系爭
    約並未載有國城公司對系爭建照之變更設計有決策主導權。
    此外，和旺公司並未能舉證證明國城公司有以何種不正當之
    方法阻止系爭合建案動工條件成就之行為，是和旺公司主張
    國城公司以不正當之行為阻止系爭合建案動工條件之成就，
    依法視為動工條件已成就云云，洵屬無據。
  4.和旺公司另主張辦理系爭建造執照之變更設計純屬國城公司
    之義務，和旺公司僅須從旁協助云云。惟依系爭契約第1 條
    第2 項約定，國城公司須經「雙方」完成變更設計後之建造
    執照內容出資興建完工；加以系爭建造執照之變更設計係由
    兩造共同與宏莊公司訂立委任契約，委由宏莊公司辦理規劃
    設計事宜，已足認兩造均負有將系爭建造執照辦理變更設計
    之義務。況且，系爭建造執照原所申請興建之總樓地板面積
    為52,811.85平方公尺，而東亞公司於90年12月6日出具之興
    建計劃審查報告摘要說明書內，在建築計劃部分載明系爭合
    建案之總樓地板面積為69,260.24 平方公尺，有高雄縣政府
    建設局（88）高縣建局建管字第1966號建造執照、東亞公司
    為系爭合建案出具之興建計劃審查報告書在卷可稽（原審卷
    一第223至228頁）；又系爭契約簽立前，和旺公司就系爭合
    建購地融資部分萬通銀行貸款即存有繳息異常情形，乃透過
    東亞公司找尋合作對象，且系爭合建案並非兩造談妥條件即
    可興建，必須萬通銀行同意相關配套措施始可興建，當時東
    亞公司評估和旺公司分得之部分差不多達到還款邊緣，萬通
    銀行亦接受東亞公司之評估，遂未就系爭土地實行抵押權，
    且萬通銀行同意就系爭合建案再予貸款，總樓地板面積為評
    量重點之一，業據證人即東亞公司負責系爭合建案之專案經
    理陳志鴻到庭證述明確（原審卷一第122、259、260頁），
    參以系爭合建契約第11條第11項C款約定：「本案依本約第1
    條第2 項約定完成變更設計後，甲方（國城公司）若再有變
    更設計需要致減少樓地板面積，則需得到乙方（和旺公司）
    及萬通銀行同意。」，再由補充協議第1 條「分配結果，應
    取得萬通銀行之書面同意。」等語（原審卷一第231 頁），
    可證和旺公司於系爭建照變更設計，有須達償債面積要求目
    標，益見辦理建造執照變更增加系爭合建案之總樓地板面積
    乃屬有利於和旺公司之事，且使系爭土地免於遭受萬通銀行
    實行抵押權，進而促成系爭合建案得以推行，對和旺公司存
    有諸多利益，和旺公司對此攸關自己權益之重要事項，豈有
    僅立於從旁協助之地位，任由國城公司進行變更設計，置己
    身之權益有受侵害之危險之地位，綜上觀之，和旺公司就系
    爭建造執照之變更設計並非僅負有從旁協助之義務，而係與
    國城公司共同負有完成變更設計之義務。故和旺公司主張辦
    理系爭建造執照之變更設計純屬國城公司之義務云云，不足
    採信。
  5.綜上，國城公司於系爭建造執照變更設計完成後始負有正式
    動工興建之義務，而系爭建造執照之變更設計既尚未完成，
    則國城公司即不負有動工興建之義務；又辦理系爭建造執照
    之變更設計使國城公司得據以興建，乃兩造為履行系爭契約
    而共同負擔之義務，國城公司復無何以不正當之行為阻止動
    工條件成就之情事，國城公司縱有未於獲核准營建融資日起
    90個日曆天內正式動工興建之情事存在，亦不屬違反正式動
    工義務，已如前述，而系爭契約第13條第2 項B 款有關國城
    公司違反系爭契約第8 條第3 項時和旺公司得解除契約之約
    定，係以國城公司違反正式動工義務作為解約事由，自應與
    上述國城公司於系爭建造執照變更設計完成後始負有正式動
    工義務作相同之解釋，始符契約公平原則。而國城公司並無
    違反正式動工義務情事，縱和旺公司曾於92年7 月16日，以
    律師函對國城公司為解除契約之意思表示，亦不生解除契約
    之效力。和旺公司主張國城公司違反系爭契約第8 條第3 項
    正式動工之約定，依系爭契約第13條第2 項解除系爭合建契
    約，並依系爭契約第13條第1 項約定，請求國城公司給付工
    期延誤之罰款1100 萬元，尚屬無據。
  (二)兩造是否已合意解除系爭合建契約？
  1.查和旺公司於92年10月2 日出具同意書予國城公司，同意於
    系爭土地有交易機會時，國城公司有以相同條件優先承買之
    權利，國城公司並於同日將系爭土地之所有權狀正本、系爭
    建照正本及副本圖全數返還予國城公司，為兩造所不爭執，
    並有同意書在卷可稽，參以證人陳志鴻證稱當初兩造為了工
    程進度問題，和旺公司表示要解約，因國城公司也已投入一
    定資源，為使國城公司有比一般交易更優先之權利，且證明
    和旺公司並無其他交易對象，遂由和旺公司出具該同意書等
    語明確（原審卷一第120 頁），為國城公司所不爭執，堪認
    和旺公司確有出具系爭土地之優先購買同意書予國城公司。
    又和旺公司依系爭契約之約定，負有提供系爭土地予國城公
    司興建之義務，如和旺公司任意將系爭土地出售，勢必構成
    違約事由，則和旺公司惟有於國城公司同意或系爭契約合意
    解除之情形下，始可任意處分系爭土地，而不致有違反系爭
    契約之虞，否則，和旺公司將系爭土地出售，又如何能再提
    供系爭土地予國城公司興建房屋，而國城公司果非有合意解
    除系爭契約，何需將系爭土地所有權狀正本、系爭建照正本
    及副本圖返還與和旺公司，且系爭契約未合意解除，國城公
    司本有於系爭土地興建權利，何需和旺公司出具優先承購爭
    土地同意書，國城公司又何需返還約保管之權狀、圖說，由
    兩造上開之舉動，足以推知兩造於92年10月2 日已合意解除
    系爭契約。國城公司主張：其收受和旺公司系爭土地優先購
    買同意書，係為確保契約之繼續履行云云，應無可採。
  2.次查，系爭契約雖係由兩造與訴外人東亞公司簽立，惟係約
    定由和旺公司提供系爭土地，國城公司提供興建相關資金，
    東亞公司則提供建築經理及信託管理服務。兩造與訴外人東
    亞公司間權利義務尚非不可劃清切割，且依契約自由原則，
    兩造合意解除系爭契約，並無不可，縱令牽涉訴外人東亞公
    司權義亦係別一問題。
  (三)國城公司依民法第226條之規定及系爭合建契約第13條第3項
    之約定，請求和旺公司賠償已支付之信託報酬200 萬元及規
    劃設計費100萬元共300萬元，是否有理由？
  1.按契約之解除，出於雙方當事人之合意時，除別有約定外，
    並不當然適用民法關於契約解除之規定。而契約經合意解除
    後，即溯及失其效力，雙方免其履行義務，即不生違約之問
    題，除別有約定外，當事人之一方自不得本於合意解除，再
    依民法第260 條規定，請求損害賠償，亦不得再依契約原約
    定請求他方當事人支付違約金（最高法院72年度台上字第36
    76號判決、93年度台上字第1827號判決參照。）
  2.本件兩造於92年10月2 日合意解除契約，已如前述，而別無
    關於損害賠償保留之約定，和旺公司於系爭合建契約解除後
    ，將系爭土地出售予欒和龍，進而廢止系爭建造執造，自無
    何違反系爭合建契約，亦無可歸責之事由。國城公司依民法
    第226 條之規定及系爭合建契約第13條第3 項之約定，請求
    和旺公司賠償已支付之信託報酬及規劃設計費共300 萬元，
    依上說明，尚屬無據。
八、綜上所述，和旺公司請求國城公司給付1100萬元及其利息，
    國城公司於原審提起反訴請求和旺公司給付300 萬元及利息
    ，均為無由，應予駁回。原審駁回和旺公司本訴及國城公司
    反訴請求，經核並無違誤。兩造各就其敗訴部分上訴，指摘
    原判決不當，求予廢棄改判，均為無理由，應予駁回。
九、據上論結，本件兩造之上訴，均為無理由，依民事訴訟法第
    449條第1項、第78條，判決如主文。
中　　華　　民　　國　　96　　年　　5 　　月　　30　　日
                            民事第五庭
                                審判長法官    蔡明宛
                                法      官    黃國川
                                法      官    曾錦昌
以上正本證明與原本無異。
如對本判決上訴，須於判決送達後20日內向本院提出上訴狀，其
未表明上訴理由者，應於上訴後20日內向本院提出上訴理由書（
均須按他造當事人之人數附繕本）。
上訴時應提出委任律師或具有律師資格之人之委任狀，並依附註
條文規定辦理。
中　　華　　民　　國　　96　　年　　5 　　月　　30　　日
                                書  記  官    郭蘭蕙
附註：民事訴訟法第466 條之1 ：
對於第二審判決上訴，上訴人應委任律師為訴訟代理人，但上訴
人或其法定代理人具有律師資格者，不在此限。
上訴人之配偶、三親等內之血親、二親等內之姻親，或上訴人為
法人、中央或地方機關時，其所屬專任人員具有律師資格並經法
院認適當者，亦得為第三審訴訟代理人。
第1 項但書及第2 項情形，應於提起上訴或委任時釋明之。
